【裁判字號】    92,簡上,128
【裁判日期】    921209
【裁判案由】    給付使用土地補償費
【裁判全文】
臺灣彰化地方法院民事判決  九十二年度簡上字第一二八號
    上  訴  人  甲○○
    訴訟代理人  劉嘉堯律師
    複代理人    乙○○
    被上訴人    彰化縣政府
    法定代理人  丙○○
    訴訟代理人  胡宗智律師
右當事人間請求給付土地使用補償費事件，上訴人對於中華民國九十二年九月九日本
院彰化簡易庭九十一年度彰簡字第六三二號第一審判決，提起上訴，於九十二年十一
月二十五日言詞辯論終結，本院判決如左：
    主      文
上訴駁回。
第二審訴訟費用由上訴人負擔。
    事      實
甲、上訴人方面：
一、聲明：求為判決
    （一）原判決廢棄。
    （二）被上訴人應自民國九十一年二月十五日起至其就彰化縣北斗鎮○○○段一
          二九二之一地號，地目水，面積０‧０三００公頃土地辦理徵收發放補償
          費之日止，按年給付上訴人相當於租金額之損害新台幣（下同）一十七萬
          一千元。
    （三）願供擔保請准宣告假執行。
    （四）第一、二審訴訟費用由被上訴人負擔。
二、陳述：除與第一審判決記載相同者，茲予引用外，並補述略稱：
    本件系爭土地並非單純將路面改善而已，被上訴人使用上訴人之土地，可由照片
    看出電線桿有遷移，電線桿移動後占用上訴人之土地，並在道路拓寬後才有水溝
    ，水溝亦占用上訴人之土地，經測量後占用二百十七平方公尺，而原先既有道路
    並未占用上訴人之土地，本件並非既成道路之拓寬，有拓寬前後之照片可比對，
    故本件系爭土地遭被上訴人舖設柏油路面，僅係供大新路間通行便利或省時而已
    ，而非供不特定公眾所必要之通行，且拓寬道路前後通行時間非年代久遠，不復
    記憶，核與司法院大法官會議釋字第四００號解釋所指公用地役權之要件不符，
    自無公用地役權可言，又證人汪朝銘為大新里里長，為系爭土地附近之人，與本
    件訴訟有利害關係，難以期待為客觀公正之證述，其為道路通行便利，證詞難免
    偏頗，且系爭道路拓寬工程除水溝全程加蓋外，其餘兩側建物外牆已有變動，足
    見證人汪朝銘之證詞與事實不符。本件系爭道路路側既設有水溝以供排水，依水
    利法施行細則第一百四十二條規定為行水區，依台灣省政府八十七年三月九日府
    水政字第０一一一六四號函、同年月二日水字第八七００七二六五號函意旨，不
    應認為既成道路。
三、證據：除引用原審提出之證據外，並聲請訊問證人陳進輝。
乙、被上訴人方面：
一、聲明：求為判決如主文所示。
二、陳述：除與第一審判決記載相同者，茲予引用外，並補述略稱：
  （一）、系爭土地地目「水」、面積○‧○三○○公頃，使用分區為「鄉村區」，
          使用地類別為「水利用地」，其中部分土地原來即為道路暨排水溝使用範
          圍，嗣因該原有道路破損、水溝未加蓋造成阻塞，嚴重影響道路交通安全
          ，當地居民乃請求改善，被上訴人遂於九十年十二月二十五日發包施工，
          路幅寬度於房屋密集區均按現況改善路肩側水溝（加蓋），並於九十一年
          六月二十七日完工，並有臺中高等行政法院九十二年度訴字第六四號判決
          、內政部訴願決定書各一份、施工前後照片五幀附卷可憑。而依附卷之施
          工前後照片對照結果，上開道路改善工程完成後，除側水溝改善為全程加
          蓋外，其餘兩側之建築物外牆並無變動，此核與證人即彰化縣北斗鎮大新
          里里長汪朝銘在原審證述之情節相符，則被上訴人依地方人士建議辦理道
          路及邊溝改善，係為應公眾通行之需要，而為必要之改善與養護，足堪認
          定。至上開原有道路改善前，已施設於路旁之電線桿，亦因此次改善工程
          而移動位置（移往路側），乃屬當然，否則，即成為路障，而有礙公眾通
          行之安全。
  （二）、證人即彰化縣北斗鎮大新里里長汪朝銘在原審已到庭證稱：伊係於大新里
          出生，一直居住在該處，而卷附照片所示之道路施工位置係位於伊住家之
          巷口，該原有道路供公眾通行已三十餘年，其路側施設有水溝，時間亦已
          三十餘年，以前附近均係農田，水溝係供大眾使用之灌溉溝渠，道路係供
          大眾通行之道路，路名為大新路，嗣於一、二十年前，道路兩側興建建築
          物，水溝乃成為供排除雨水之用等語明確，且上訴人在原審亦自承：系爭
          土地之前確實有部分面積供作水溝使用，而供作水溝使用之期間，伊不清
          楚等語，則審酌上情，上開道路、水溝占用系爭土地供公眾通行、排水使
          用，應已達二、三十年，未曾間斷，其已具有公用地役關係，亦堪可認定
          。
  （三）、上訴人雖主張：整修前水溝未全部加蓋，且加蓋部分僅供特定私人使用，
          非供不特定人道路通行之用，然整修後全部加蓋，係供不特定人使用，應
          無公用地役關係云云，惟上開道路、水溝占用系爭土地之部分面積，原即
          供公眾通行暨排水使用，已如前述，其中供排水之用者，因時日久遠，應
          認亦已存在公用地役關係，上訴人已不得任意施設障礙，阻礙公眾排水使
          用，則被上訴人基於維護公共利益之行政目的，未占用上訴人其他土地，
          僅就現況水溝施設溝蓋，以利主體道路通行與養護，應屬上訴人須容忍之
          範圍。故上訴人上開所辯，尚不影響該部分土地已具有公用地役關係之事
          實。
  （四）、公用地役關係乃私有土地而具有公用物性質之法律關係，為我國法制所承
          認，又行政主體得依法律規定或以法律行為，對私人之動產或不動產取得
          管理權或他物權，使該項動產或不動產成為他有公物，以達行政之目的。
          此際該私人雖仍保有所有權，但其權利之行使，則應受限制，不得與行政
          目的相違反；私有土地實際供公眾通行數十年之道路使用，公法上應認為
          已有公用地役關係存在，其所有權之行使應受限制，土地所有人不得違反
          供公眾通行之目的而為使用，行政法院著有四十五年判字第八號判例、四
          十六年判字第三九號判例可資參照。系爭土地供上開道路、水溝使用之部
          分面積，已認有公用地役關係存在，此部分土地，即已成為他有公物中之
          公共用物，上訴人雖仍有其所有權，但其所有權之行使，應受限制，不得
          違反供公眾通行、排水之目的。
  （五）、既成道路符合一定要件而成立公用地役關係者，其所有權人對土地既已無
          從自由使用收益，形成因公益而特別犧牲其財產上之利益，國家自應依法
          律之規定辦理徵收補償，各級政府如因經費困難，不能對上述道路全面徵
          收補償，有關機關亦應訂定期限籌措財源逐年辦理或以他法補償其損失，
          固經司法院大法官會議釋字第四○○號解釋在案。惟既成道路之使用既係
          公法上之公用地役關係，其補償關係自屬公法上之權利義務，此公用地役
          關係存續時，於此公用目的範圍內，要無私法上不當得利之問題。退一步
          言，縱認本件被上訴人確有占用系爭土地，且受有利益，惟其既係因法律
          所承認之法制而受有利益，自非無法律上原因受有利益，上訴人尚不得本
          於不當得利法則，請求被上訴人返還所受之利益。
三、證據：引用原審提出之證據。
丙、法院方面：
    本院依聲請訊問證人陳進輝。
    理      由
一、本件上訴人起訴主張其所有坐落彰化縣北斗鎮○○○段第一二九二之一地號、地
    目水、面積○‧○三○○公頃之土地，因被上訴人於九十一年二月間辦理彰化縣
    北斗鎮轄內彰一○八線道路改善工程拓寬後作為道路用地使用，迄今仍不願意辦
    理徵收補償，致其受有損害，故依不當得利法律關係，請求每年給付損害金十七
    萬一千元等語；被上訴人則辯稱系爭土地之前即供水溝、道路用地使用，屬既成
    道路、水溝，具有公用地役關係，因原有道路破損、水溝阻塞，影響道路交通安
    全，當地居民請求改善，始為上開改善工程將道路整修，僅係依照原有水溝進行
    現況改善暨舖設水溝蓋，並未再占用上訴人土地，被上訴人並未因此得有利益等
    語。
二、上訴人主張其所有坐落彰化縣北斗鎮○○○段第一二九二之一地號、地目水、面
    積○‧○三○○公頃之土地，其中如附圖所示Ａ部分面積○‧○二一七公頃土地
    ，經被上訴人占用作為道路及水溝使用之事實，為被上訴人所不爭執，且經原審
    法院依聲請履勘現場並囑託彰化縣北斗地政事務所測量人員測量屬實，有土地登
    記簿謄本、勘驗筆錄、土地複丈成果圖在卷可稽，自堪信為真實。
三、上訴人又主張原先既有道路並未占用上訴人之土地，經拓寬後才占用如附圖所示
    Ａ部分土地，道路拓寬工程除水溝全程加蓋外，其餘兩側建物外牆已有變動等語
    ，則為被上訴人所否認，辯稱：如附圖所示Ａ部分土地原來即為道路暨排水溝使
    用範圍，因原有道路破損、水溝未加蓋造成阻塞，影響道路交通安全，當地居民
    請求改善，被上訴人遂於九十年十二月二十五日發包施工，路幅寬度於房屋密集
    區均按現況改善路肩側水溝加蓋，並於九十一年六月二十七日完工，上開道路改
    善工程完成後，除側水溝改善為全程加蓋外，其餘兩側之建築物外牆並無變動等
    語。經查：被上訴人主張上訴人所有如附圖所示Ａ部分土地為水利用地，被上訴
    人因地方人士以該部分土地原為道路及排水溝，該道路為鄉道○○○路段狹窄，
    側溝未加蓋造成淤積，影響交通安全及居民環境品質，建議被上訴人改善，被上
    訴人乃於九十年十二月二十五日發包施工，該工程按路幅寬度為現況改善路肩側
    水溝加蓋，並於九十一年六月二十七日完工，系爭道路兩旁之建物外牆並無變動
    ，並無興闢及拓寬道路而徵收私有土地之事實，業據證人即彰化縣北斗鎮大新里
    里長汪朝銘於原審結證稱兩邊房子都沒有拆除等語明確，且有被上訴人於原審提
    出之施工前後照片五幀附卷可稽，又上開事實，在上訴人請求被上訴人徵收補償
    事件，經臺中高等行政法院審理結果，並同此認定，有臺中高等行政法院九十二
    年度訴字第六四號判決在卷可憑，故被上訴人上開所辯，自屬有據，應堪採信。
    上訴人雖又主張由照片看出電線桿有遷移，電線桿移動後占用上訴人之土地等語
    ，並提出照片為佐，然縱認電線桿確於道路工程後桿位有所移動，然該桿位仍在
    施工範圍內一節，有台灣電力股份有限公司彰化區營業處Ｄ彰化字第０九二０五
    ０六三０二一號函附於原審卷內可稽，是以自難僅憑電線桿桿位移動，即遽謂被
    上訴人係在拓寬道路後才占用上訴人之系爭土地。上訴人雖又聲請訊問證人陳進
    輝，然證人陳進輝到庭僅證述其曾協調拆除圍牆讓道路拓寬等語，然經本院質之
    拆除圍牆是在系爭道路哪一段時，證人陳進輝即表示無法確定等語，故證人陳進
    輝之證詞，亦無法證明上訴人所有系爭土地係在上開道路工程施工後才為被上訴
    人占用。此外，證人汪朝銘上開證述之內容均屬詳實，堪認客觀可採，上訴人徒
    謂證人汪朝銘為大新里里長，為系爭土地附近之人，與本件訴訟有利害關係，難
    以期待為客觀公正之證述，其為道路通行便利，證詞難免偏頗云云，要屬臆測之
    詞，委無可採。
四、上訴人主張其所有系爭土地遭被上訴人作為道路用地使用，迄今仍不願意辦理徵
    收補償，致其受有損害，故依不當得利法律關係而為請求等語，被上訴人固不否
    認占用如附圖所示Ａ部分土地作為水溝及道路用地，惟辯稱此已成立公用地役權
    關係，要無私法上不當得利之問題等語。按「公用地役關係乃私有土地而具有公
    共用物性質之法律關係，與民法上地役權之概念有間，久為我國法制所承認。既
    成道路成立公用地役關係，首須為不特定之公眾通行所必要，而非僅為通行之便
    利或省時；其次，於公眾通行之初，土地所有權人並無阻止之情事；其三，須經
    歷之年代久遠而未曾中斷，所謂年代久遠雖不必限定其期間，但仍應以時日長久
    ，一般人無復記憶其確實之起始，僅能知其梗概為必要。」，司法院大法官會議
    釋字第四００號解釋著有明文。經查：
（一）上訴人所有如附圖所示Ａ部分土地，作為水溝及道路用地供公眾使用已達二、
      三十年以上之事實，業據證人汪朝銘於原審結證稱：伊係於大新里出生，一直
      居住在該處，該原有道路供公眾通行已三十餘年，其路側施設有水溝，時間亦
      已三十餘年，以前附近均係農田，水溝係供大眾使用之灌溉溝渠，道路係供大
      眾通行之道路，路名為大新路，嗣於一、二十年前，道路兩側興建建築物，水
      溝乃成為供排除雨水之用等語明確，且有既成道路證明在卷可稽，而上訴人於
      原審亦自承：系爭土地之前確實有部分面積供作水溝使用，而供作水溝使用之
      期間，伊不清楚等語（見原審卷第二六頁、七十頁），堪認上開道路、水溝占
      用系爭土地供公眾通行、排水使用，已達二、三十年未曾間斷，而原有水溝又
      與道路成為一體，以供排水之用，自應認為已有公用地役關係之存在。上訴人
      雖主張系爭土地遭被上訴人舖設柏油路面，僅係供大新路間通行便利或省時而
      已，而非供不特定公眾所必要之通行，水溝加蓋部分僅供特定私人使用等語，
      惟上開道路、水溝占用系爭土地部分面積，原即供公眾通行及排水使用，經時
      日久遠而存在公用地役關係，被上訴人因原有道路破損、水溝未加蓋造成阻塞
      ，影響道路交通安全，當地居民請求改善，因而辦理道路及邊溝改善之事實，
      均已如前述，是以該項工程顯係為應公眾需要所為必要之改善與養護，故上訴
      人主張舖設柏油路面僅供通行便利或省時，水溝僅係供特定人使用而已等語，
      亦屬無據。故系爭土地有公用地役關係存在，已堪確定。
（二）按「公用地役關係乃私有土地而具有公共用物性質之法律關係，與民法上地役
      權之概念有間，久為我國法制所承認。既成道路成立公用地役關係，首須為不
      特定之公眾通行所必要，而非僅為通行之便利或省時；其次，於公眾通行之初
      ，土地所有權人並無阻止之情事；其三，須經歷之年代久遠而未曾中斷，所謂
      年代久遠雖不必限定其期間，但仍應以時日長久，一般人無復記憶其確實之起
      始，僅能知其梗概為必要。：：私有土地因符合前開要件而存在公用地役關係
      時，有關機關自應依據法律辦理徵收，並斟酌國家財政狀況給予相當補償。」
      ；又按「人民之財產權應予保障，憲法第十五條設有明文。國家機關依法行使
      公權力致人民之財產遭受損失，若逾其社會責任所應忍受之範圍，形成個人之
      特別犧牲者，國家應予合理補償。主管機關對於既成道路或都市○○道路用地
      ，在依法徵收或價購以前埋設地下設施物妨礙土地權利人對其權利之行使，致
      生損失，形成其個人特別之犧牲，自應享有受相當補償之權利。」，司法院大
      法官會議釋字第四００號、第四四０號解釋分別著有明文。是以土地所有人如
      因公用地役關係而受有特別犧牲者，國家應依法律規定辦理徵收給予補償，如
      在土地徵收前，對於土地所有權人遭受之損失，亦應給予相當之補償，此係以
      特別犧牲作為獨立之補償原因事實而屬公法上之權利義務關係，況且，本件系
      爭土地實際供公眾通行多年，其受益者為通行之社會大眾，並非被上訴人之單
      一行政主體。從而，上訴人本諸不當得利返還請求權，訴請被上訴人應給付相
      當於租金之補償金，與法有違，不應准許。
五、綜上所述，上訴人依不當得利法律關係，請求被上訴人自九十一年二月十五日起
    ，至其就系爭土地辦理公共徵收發放補償費之日止，按年給付相當於租金額之損
    害金十七萬一千元，即屬無據。從而，原第一審判決駁回上訴人之訴及假執行之
    聲請，於法並無不合。上訴意旨摘原判決不當，求予廢棄改判，為無理由，應予
    駁回其上訴。至於上訴人請求宣告假執行部分，因本件判決後即告確定，自無再
    為假執行之必要，且本件上訴人係受敗訴之判決，故上訴人此部分請求，核無必
    要，併予敘明。
六、本件事證已臻明確，兩造其餘攻擊或防禦方法，與本件判決結果並無影響，毋庸
    一一論列，附此敘明。
據上論結：本件上訴為無理由，依民事訴訟法第四百三十六條之一第三項、第四百四
十九條第一項、第七十八條，判決如主文。
中      華      民      國    九十二  年    十二    月        九        日
                              台灣彰化地方法院民事第一庭
~B審判長法官  羅培昌
~B法      官  周莉菁
~B法      官  陳弘仁
右為正本係照原本作成
不得上訴
~B法院書記官  王振州
中      華      民      國    九十二  年    十二    月        九        日


司法院資訊處製作；財團法人民間司法改革基金會備份。
